臺灣高等法院臺南分院民事判決　94年度上易字第28號
上　訴　人　乙○○
訴訟代理人　丙○○
被　上訴人　甲○○
訴訟代理人　陳啟舜　律師
上列當事人間請求塗銷抵押權登記事件，上訴人對於中華民國93
年12月23日臺灣臺南地方法院第一審判決（93年度訴字第985號
）提起上訴，本院於94年10月25日言詞辯論終結，判決如下：
      主      文
上訴駁回。
第二審訴訟費用由上訴人負擔。
      事      實
甲、上訴人方面：
一、聲明：(一)原判決廢棄。(二)前開廢棄部分，被上訴人在第一審
    之訴駁回。
二、陳述：除與原判決記載相同者，茲引用之外，補稱：
  (一)原審判決宣判前，原審被告丁○○曾來上訴人住處陳稱：保
    證不管宣判結果為何，隔日一定會清償新台幣（下同）70萬
    元及訴訟費用等語，當時有四位證人在場。上訴人於收受判
    決書後，即告知證人洪英造，證人洪英造稱係因丁○○於原
    審審理時未出庭辯論才會敗訴，而丁○○竟稱不出庭是故意
    的，可見丁○○不出庭是想逃避債務。又丁○○與甲○○是
    親戚關係，又為共同債務人，而丁○○本身已無財產可供執
    行，若抵押權塗銷後，丁○○與被上訴人均無庸負責，丁○
    ○將是最大的受益者。
  (二)被上訴人稱所提供之所有權狀正本、印鑑證明及印鑑章係託
    丁○○辦理建築工程執照，但經上訴人詢問市政府工商課及
    建管課，申請工程執照根本不必上述文件正本。
  (三)被上訴人稱富信工程行係以其父之名申請，並稱該工程行是
    與丁○○合夥的，則該工程行顯與丁○○有關。又該工程行
    因欲接營建工程缺乏資金，丁○○乃委託證人洪英造代為尋
    找資金來源，證人洪英造告知需有房地產抵押及簽發本票才
    能籌到資金，丁○○即提供被上訴人所有坐落於台南縣仁德
    鄉○○段995地號土地，及同段384建號，門牌號碼為台南縣
    仁德鄉後壁村後壁厝231之27號之建物（下稱系爭房地）所
    有權狀正本、印鑑證明及印鑑章，並簽發70萬元本票，並稱
    該抵押權設定是陳江富提供，絕無問題，於是經代書洪李麗
    珠辦理設定，經歸仁地政事務所收件審核完妥，一切合法。
  (四)系爭房地係於民國（下同）79年向盧靖宏設定抵押權，債務
    人為劉嘉興（即丁○○之弟）及陳江富（即被上訴人之父）
    ；81年3月又向李朝隆設定抵押權，債務人為被上訴人、鄭
    春桂（即丁○○之妻）及丁○○，於81年6月經塗銷後，81
    年11月又向上訴人設定抵押權，金額為70萬元，債務人為被
    上訴人及丁○○，前後多次，義務人皆為被上訴人，債務人
    皆為被上訴人及丁○○。
  (五)被上訴人一再宣稱81年11月30日設定70萬元第二順位抵押權
    一事，直到93年6月才知道，乃不合情理之詞，因臺灣臺南
    地方法院曾前後兩次以83年2月3日83南院賢執合字第579號
    函及89年5月24日89南院鵬執方字第5779號民事執行處通知
    ，通知被上訴人，該等函中一再出現第二順位抵押權人乙○
    ○，而被上訴人至今均無意見，亦未向上訴人異議，即已表
    明縱使原審被告丁○○為無權代理，被上訴人已默示承認第
    二順位抵押權之存在。
  (六)原審判決後，原審被告丁○○即置之不理，避不見面，上訴
    人合理懷疑原審被告丁○○與被上訴人利用陳江富車禍成為
    植物人不能言語對質之際，共謀塗銷抵押權，上訴人成為無
    故犧牲之善意第三人。
三、證據：除援用第一審所提證據外，補提出本票影本2件、土
    地登記簿謄本2件、臺灣臺南地方法院83年2月3日83南院賢
    執合字第579號函影本1件、臺灣臺南地方法院89年5月24日
    89南院鵬執方字第5779號民事執行處通知影本1件、他項權
    利證明書影本1件、建築改良物登記簿影本1件，並聲請訊問
    證人洪英造、丁○○。
乙、被上訴人方面：
一、聲明：上訴駁回。
二、陳述：除與原判決記載相同者，茲引用之外，補陳：
    伊舅舅丁○○拿伊房地所有權狀及印鑑證明，是說要辦理工
    程行執照，當時伊舅舅向上訴人借錢，伊不知情，也不知道
    是要設定抵押權，且房子是伊於75年上班後賺錢買的；又上
    訴人對系爭房屋設定抵押權時，係由金主及代書去辦理的，
    有違一般民間習慣，伊確實都不知情等語。
三、證據：援用第一審所提證據。
丙、本院依職權調閱臺灣臺南地方法院檢察署93年度偵字第7814
    號偽造文書案全卷，並向台南市建設局函詢申辦工程行執照
    應檢附何項文件辦理。
      理      由
一、被上訴人起訴主張：系爭房地為被上訴人所有，於81年11月
    間，因委託舅舅丁○○辦理富信工程行之執照，乃將系爭房
    地之所有權狀、身份證、印鑑證明書及印鑑交付丁○○，丁
    ○○竟將上開證件交付洪李麗珠，向台南縣歸仁地政事務所
    ，以系爭房地辦理設定70萬元之第二順位抵押權予上訴人，
    伊自始未曾向上訴人借款。爰求為判決，確認上訴人就系爭
    房地，於81年12月1日向台南縣歸仁地政事務所，收件字號
    歸地字第23077號，所擔保之本金最高限額70萬元之抵押債
    權不存在，上訴人應塗銷抵押權登記等語。
二、上訴人則以：被上訴人之母與丁○○係姐弟關係，有金錢往
    來，故81年11月被上訴人透過丁○○，以系爭房地70萬元之
    第二順位抵押權予上訴人作為擔保，借得70萬元，上訴人早
    已知悉，至遲於89年5月系爭房地第一順位抵押權人土地銀
    行聲請拍賣系爭房地，即可知悉，其既將所有權狀、印鑑證
    明書及印鑑交付丁○○，乃以自己行為表示以代理權授予他
    人之意，又不為反對之意思，應對上訴人負表見代理之責等
    語，資為抗辯。
三、被上訴人主張：丁○○與被上訴人之母親為姐弟關係，於81
    年11月30日，被上訴人將系爭房地之所有權狀、身分證、印
    鑑證明書及印鑑交付予丁○○，丁○○再將上開證件資料交
    付予代書洪李麗珠，將系爭房地設定70萬元之第二順位抵押
    權予上訴人，權利存續期間自81年11月30日至82年1月30日
    止，已據其提出土地及建物登記謄本各一件為證（見原審卷
    第7至10頁），且為上訴人所不爭執，復經原審依職權調閱
    台南縣歸仁地政事務所81年歸地字第23077號抵押權設定登
    記申請書及附繳證件影本各一份核閱無誤，應堪信為真實。
    茲被上訴人主張其與上訴人間並無70萬元之債權債務關係存
    在，上訴人應塗銷系爭房地上之抵押權設定登記等語，上訴
    人則以前揭情詞置辯。是本件應審究者，乃為：(一)兩造間就
    系爭房地所設定之系爭抵押權及其所擔保之消費借貸契約是
    否合法有效成立？(二)即被上訴人是否有授權丁○○代為向上
    訴人辦理抵押借款？若無授權，有無表見代理之適用？
四、經查：
  (一)按契約，應由雙方當事人達成意思之合致，始足成立，此觀
    民法第153條第1項規定自明。查承辦系爭借款及抵押權設定
    契約之代書洪李麗珠於原審証述：「是丁○○拿權狀及身分
    証印鑑到事務所交給我辦理。」（原審卷第44頁），核與証
    人洪英造於本院所証述：「81年間丁○○他欠資金，問我是
    否可以調資金，丁○○拿甲○○房子所有權狀出來抵押，我
    問丁○○、甲○○是否知情，他說與甲○○父親合夥作工程
    ，沒有問題。」（本院卷第56頁），依二人之証言，可知系
    爭借貸契約與抵押權設定契約，被上訴人均未曾與上訴人接
    洽，全由丁○○出面，應堪認定。
　(二)被上訴人本人既未曾出面與上訴人訂立契約，則若上訴人主
  　張，系爭契約係由被上訴人委任丁○○代為訂立，則就此項
    有利事實，自應負舉証之責。乃上訴人迄今仍未能提出事証
    ，証明被上訴人授權丁○○借款及以系爭房地設定抵押權擔
    保之事，又系爭抵押權之設定，乃係物權契約，須以文字為
    之，若係委任他人處理，則必須以文字為之，此觀民法第53
    1條規定自明，乃丁○○以系爭房地辦理設定抵押權登記時
    ，未提出經被上訴人授權處理之文字（委託書），則上訴人
    空言主張，丁○○係經被上訴人之授權處理云云，即非可採
    。
　(三)上訴人又抗辯被上訴人提供之所有權狀、印鑑證明及印鑑章
  　，係託丁○○辦理水電工程行執照，但申請工程執照根本不
    必上述文件，被上訴人應知丁○○係辦理抵押權登記之情事
    等語，惟查，本省交易習慣，常有委託他人辦理特定事物，
    而將相關証件印章交付受託人者，自不能因此而認受託人所
    有之行為，均對受託人發生效力。單純交付不動產權狀、印
    鑑証明、印鑑之事實，並無從據以認定持有該項文件之人已
    獲代理所有權人借款並設定抵押權之委任。是縱上訴人主張
    ，其交付上開資料文件，係欲辦理工程行執照，與事實有所
    不符，亦僅被上訴人抗辯不可採信而已，但無從據此推認其
    將上開證件交付丁○○，乃係委託其向他人抵押借款之用。
　(四)按由自己之行為表示以代理權授與他人者，對於第三人固應
  　負授權人責任：但第三人明知其無代理權，或可得而知者，
    不在此限，民法第169條固定有明文。惟按由自己之行為表
    示以代理權授與他人者，對於第三人應負授權人之責任，必
    須本人有表見之事實，足使第三人信該他人有代理權之情形
    存在，始足當之。最高法院著有60年度台上字第2130號判例
    可資參照。又我國人民將自己印章交付他人，委託該他人辦
    理特定事項者，比比皆是，倘持有印章之該他人，除受託辦
    理之特定事項外，其他以本人名義所為之任何法律行為，均
    須由本人負表見代理之授權人責任，未免過苛。原審徒憑上
    訴人曾將印章交付與呂某之事實，即認被上訴人就保證契約
    之訂立應負表見代理之授權人責任，自屬率斷。同院著有70
    年臺上字第457號判例。查：上訴人抗辯，被上訴人就系爭
    借貸與抵押權設定，有表見代理規定之適用，無非係以丁○
    ○縱係無代理權之人，被上訴人將其之房地所有權狀、身分
    證、印鑑證明、及印章等視同本人之物，交付予其，應屬於
    以自己之行為表示以代理權授與丁○○，或知原審被告丁○
    ○表示為其代理人而不為反對之表示者，自應對第三人即上
    訴人負授權人責任等語。
    惟查：被上訴人主張，其欲委託丁○○為其父親陳江富之「
    富信工程行」辦理執照及稅籍，乃交付上開文件等情，業據
    其提出財政部台灣省南區國稅局新化稽徵所93年12月1日南
    區國稅新化三字第0930071325號函一件為證（見原審卷第83
    頁），依該函文之說明，【該商號81年11月4日申請設立登
    記】，核與系爭第二順位【抵押權之設定日期為81年11月30
    日】，時間非常接近，是其主張，不無可能，又再者如前所
    述，被上訴人於借款或設定抵押登記時，均未曾出面，未有
    委任狀，上訴人借款之時，亦未照會被上訴人，已據承辦代
    書洪李麗珠於原審証述在卷，依上揭判例要旨，自不能因被
    上訴人交付上開證件，即認有表見代理之適用。
　(五)再按民法第169條所謂知他人表示為其代理人而不為反對之
  　表示者，以本人實際知其事實為前提，其主張本人知此事實
    者，應負舉證之責。最高法院著有68年臺上字第1081號判例
    可資參照。又此所謂知悉，應以法律行為成立時為準，即指
    他人表示為其代理人而與相對人為法律行為時，即應為反對
    之意思表示，使其代理行為無從成立，以保護善意之第三人
    。故如於法律行為成立後，知其情事而未為反對之表示，對
    業已成立之法律為已不生影響，自難令負授權人責任。同院
    著有86年台上字第1119號判決可資參照。查：系爭借貸關係
    及抵押權之設定，既發生在81年11月30日，則上訴人主張被
    上訴人至少在83年2月間，89年5月間，訴外人台灣土地銀行
    拍賣系爭土地上之第一順位抵押權，執行法院之執行通知送
    達被上訴人時，應已知悉云云，縱令其主張屬實，被上訴人
    知悉時，既在設定系爭抵押權之後一年或七年多，如前所述
    ，對已成立之法律行為已不生影響，不能令其負授權人責任
    。至於上訴人所述，93年6月間丁○○表示願先還30萬元，
    餘款30萬元分八個月攤還，或被上訴人數次向其電話表示，
    願返還上訴人10萬元，縱令屬實，核屬丁○○或被上訴人與
    上訴人間之和解磋商行為，不能據以認定被上訴人有承認之
    意思。
　(六)綜上所述，系爭房地之系爭第二順位抵押權設定行為，非出
  　於被上訴人之授權，亦無表見代理之適用，上訴人主張，均
    不足採。
五、從而，被上訴人請求確認上訴人對於系爭房地上，所設定之
    系爭第二順位抵押權，所擔保之本金最高限額70萬元之抵押
    債權不存在；並命上訴人將上揭抵押權設定登記塗銷，自屬
    於法有據，應予准許。原審法院就此部分所為判決，尚無不
    合。上訴人上訴意旨，猶執前詞，指摘原判決為不當，聲明
    廢棄，為無理由，應予駁回。本件待證事實已臻明確，兩造
    其餘攻擊防禦方法及舉證，核與本件判決結果不生影響，爰
    不一一詳為論述，附此敘明。
六、據上論結，本件上訴為無理由，依民事訴訟法第449條第1項
    及第78條，判決如主文。
中　　華　　民　　國　　94　　年　　11　　月　　8　　 日
                  民事第五庭    審判長法　官　張世展
                                      法　官　王浦傑
                                      法　官　吳上康
上為正本係照原本作成。
不得上訴。
中　　華　　民　　國　　94　　年　　11　　月　　9 　　日
                                      書記官  易慧玲
                                                 K
